---
html_document:
  code_folding: show
  toc: true
  toc_depth: 2
  toc_float:
    collapsed: false
    smooth_scroll: false
autor: Luis Romero
date: "2025-04-10"
title: "Análisis de datos con RStudio - Proyecto BACI"
---

# Análisis de datos con RStudio - Proyecto BACI

Los datos provistos por **BACI** nos muestran los flujos de intercambios realizados por dos países, en el cual intervienen cantidades y valores monetarios e información de la transacción de los más de 5000 productos validados por *"Harmonized System"*. 

```{r setup, include=FALSE}
knitr::opts_chunk$set(echo = TRUE)
```


```{r cars}
#limpio la memoria
rm( list=ls())  #remove all objects
gc()             #garbage collection

# Seteo mismo wd para todos los chunks
#knitr::opts_knit$set(root.dir = "~/Curso-R-Escuela-de-Verano-UNGS") 
#knitr::opts_knit$set(root.dir = "~") 
```

```{r, warning=FALSE,message=FALSE}
userequire(dplyr)
require(ggplot2)
require(purrr)
require(readr)
require(readxl)
require(data.table)
require(scales)
```

## Preparación de los datos

Establecemos la ruta de nuestros archivos

```{r}
# Damos la ruta de nuestra carpeta de archivos 
folder.path <- "../fuentes"  

# Listamos los archivos que hay allí, todos no, los que nos interesan.
bases.baci <- list.files(path = folder.path, pattern = "BACI.*", recursive = T, full.names = T)

#bases.baci
```

Creamos una función `'buscar.archivo.pro'` que me busque archivos de la carpeta que elegiremos más adelante. También haremos uso de la función `'buscar.archivo.simple'` para no imprimir por consola que el archivo ha sido encontrado.

```{r}
# Función que me muestra si encontró o no la carpeta

buscar.archivo.pro <- function(anio,hs){
  pattern = sprintf("*BACI_HS%s_Y%s.*", hs, anio)
  archivo.selec <- bases.baci[grepl(pattern = pattern, bases.baci )]
  
  if (length(archivo.selec)==0){
    failure <- sprintf("No se encontró archivo para el año %s y HS%s", anio, hs)
    print(failure)
    return(NA)
  }
  else{
    success <- sprintf("El archivo para el año %s y HS%s ha sido encontrado", anio, hs)
    print(success)
  return(archivo.selec)
  }
}

# Esta función la usamos sabiendo que el archivo esta presente y no imprime por consola que la encontró 

buscar.archivo.simple <- function(anio,hs){
  pattern = sprintf("*BACI_HS%s_Y%s.*", hs, anio)
  archivo.selec <- bases.baci[grepl(pattern = pattern, bases.baci )]
  return(archivo.selec)
}

```

Vamos a utilizar una primera aproximación al problema, **buscando las versiones disponibles que tenemos en nuestro filesystem**. Luego se muestran y elegiremos una de ellas

```{r}
buscar.versiones <- function(b.baci) {
  vers <- c(substring(b.baci[1], 19, 20))

  for (i in 2:length(b.baci)){
    v <- substring(b.baci[i], 19, 20)
    vers <- c(vers, v)
  }
  return(unique(vers))
}

versiones.total <- buscar.versiones(bases.baci)
versiones.total
```
Elegimos una de ellas y averiguamos que años dispone para usarlo en nuestro estudio, guardamos esa información en un vector. Guardamos además, los años de la versión elegida en un vector. 

```{r}
####### Carga de datos ########
version <- c('12')
###############################

buscar.anios <- function(vers, b.baci) {
  as <- c()
  
  for (i in 1:length(bases.baci)){
  if(substring(bases.baci[i], 19, 20) == vers) {
    a <- substring(bases.baci[i], 41, 44)
    as <- c(as, a)
    }
  }
  return(as)
}

anios <- buscar.anios(version, bases.baci)
anios
```
## Carga de datos 

Para comenzar el ánalisis vamos a cargar los dataframes (df) para la `version` elegido. 

```{r}
# Código para cargar los dataframes (df) de todos los años, el último "df" queda en el último año. Imprime todos los df encontrados.

# Itero sobre las versiones
for (v in version){
  
  # Itero sobre los años
  for (a in anios){
    
    # Busco archivo
    archivo <- buscar.archivo.pro(anio = a, hs=v)
    
    # Si no es NA hago algo. 
    if (!is.na(archivo)){
      
      # Llevo la versión a "HS.." para que quede completo. 
      vers <- paste0("HS",v)
     
       # Leo el archivo, casteo la columna k como caracter, elimino el verbose y además le digo que me devuelva un data.frame y no un data.table. Todo eso con el método fread de data.table
      
      df <- fread(archivo, colClasses = c("k"="character"), showProgress = F, data.table = F)
      
      # Creo un df para renombrar las columnas
      df.names <- df
      
      colnames(df.names)<-c('Año','Exportador','Importador','Producto','Valor','Cantidad') 
    }
  }
}

#df.names
head(df.names)
```

Ésta última tabla corresponde al último año de la versión en estudio

En la [documentación](http://www.cepii.fr/DATA_DOWNLOAD/baci/doc/DescriptionBACI.html) de BACI se puede ver qué es cada columna:

-   t : año (dbl)

-   k: código HS de producto (chr)

-   i : código país exportador (dbl)

-   j: código país importador (dbl)

-   v: valor comercializado en miles de USD (dbl)

-   q: toneladas comercializadas (dbl)

Renombramos cada columna para una mejor visualización


## Análisis de los datos 

Asignamos a cada producto `k` su descripción provisto por el la variable `codes.productos`

```{r}
# Según que fecha se hayan descargados los archivos es probable que tuviesen una versión distinta. Lo averiguamos en la siguiente línea de código

ver.folder <- substring(bases.baci[1], 46, 52)
#ver.folder

# Luego lo usamos para cargar nuevos archivos donde están las descripciones

folder.path.prod = sprintf("../fuentes/BACI_HS%s_%s/product_codes_HS%s_%s.csv", version, ver.folder, version, ver.folder)

# Cargamos códigos de los productos

codes.productos <- read_csv(folder.path.prod, show_col_types = F)

# Vemos cuantos valores distintos tenemos de 'k' 

product_names <- df %>%  
                 distinct(k) %>% 
                 left_join(.,codes.productos , by = c(k="code")) %>% 
                 select(k, description)

product.names <- product_names

colnames(product.names)<-c('Cod.','Descripción')

#product.names
head(product.names)

```
### Venta total de cada producto visto para cada año. 

La función `tabla.suma.by.k` permite obtener la suma en cantidades de las exportaciones realizados por cada país, para cada código `k` y para todos los años

```{r}
tabla.suma.by.k <- function(versiones, ans){
 
  # Defino un data.frame vacío. 
  tabla_sum_anios <- data.frame()
  
  # Itero sobre las versiones
  for (versions in versiones){
    
    # Itero sobre los anios
    for (an in ans){
        
        # Busco archivo
      archivo <- buscar.archivo.simple(anio = an, hs=versions)
      
      df <- fread(archivo, colClasses = c("k"="character"), showProgress = F, 
                    data.table = F)
        
         # Agrupamos por porduct (k) y sumamos
        
      suma_value <- df %>% group_by(t,k) %>% 
                      summarise(sum_v = sum(v, na.rm = T),  .groups = 'drop')
        
        # Anadimos a un dataframe la suma de todos los productos agrupados por cada año en un en un solo dataframe.
        
      tabla_sum_anios <- rbind(tabla_sum_anios, suma_value)  
    }
  }
  
  return(tabla_sum_anios)

}

k_sum_prod <- tabla.suma.by.k(version, anios) %>% 
              left_join(.,codes.productos , by = c(k="code"))

k_sum_prod.names <- k_sum_prod

colnames(k_sum_prod.names)<-c('Año','Cod. Producto','Sum. Exp.','Descripción')

#k_sum_prod.names
head(k_sum_prod.names)

```

Podríamos estar interesados, por ejemplo, en la evolución de un producto a lo largo de los años, realizamos un gráfico para comprender su evolución.

```{r}
####### Carga de datos ########
codigo <- '010239'
############################### 

# Graficamos la evolución de un la suma de cantidades para un producto (k) específico
        
graf_k <- k_sum_prod %>% filter(k == codigo) %>% 
  ggplot(aes(x = t, y = sum_v)) + geom_line(color="blue", size=0.7)+
  geom_point(color="blue", size=2) + 
  labs(title = "Evolución de la cantidad exportada del producto") + 
  xlab("Años") + ylab("Suma de valores ($)") + 
  scale_x_continuous(breaks = seq(2012, 2023, by = 1))

graf_k

```

### ¿Cuáles fueron los 5 productos más vendidos durante el período de años?

```{r}
top_5_prod <- k_sum_prod %>% group_by(k) %>% 
              summarise(s = sum(sum_v, na.rm = T)) %>%
  arrange(-s) %>%
  head(k_sum_prod, n = 5L) %>%
  left_join(.,codes.productos , by = c(k="code")) %>% 
  select(k, description, s)

top_5_prod.name <- top_5_prod

colnames(top_5_prod.name) <- c('Producto','Descripción','Suma Valores')

top_5_prod.name

```
Vamos a elaborar un dataframe donde se muestre la venta total de para cada producto del top 5 que realizó cada país que realizó exportación

```{r}
# Cargamos códigos de los países

folder.path.country = sprintf("../fuentes/BACI_HS%s_%s/country_codes_%s.csv", version, ver.folder, ver.folder)

codes.paises <- read_csv(folder.path.country,show_col_types = F)

```

La función `tabla.suma.by.top5k` me permite obtener la suma de exportaciones en cantidades de todos los países `i` para cada año `t`  y para cada uno de los productos del top 5

```{r}
tabla.suma.by.top5k <- function(versiones, ans, top){
  
  # Itero sobre las versiones
  for (versions in versiones){
    
    # Defino un data.frame vacío. 
    rank_total <- data.frame()
  
    for (code in top) {
    
      rank_sum <- data.frame()
  
      for (an in ans){
      
        archivo <- buscar.archivo.simple(anio = an, hs=versions)
        
        df <- fread(archivo, colClasses = c("k"="character"), showProgress = F, 
                  data.table = F)
      
       # Agrupamos para un producto 'k' (del top 5) y sumamos -> sum_v_code
        rank_code <- df %>%  
          filter(k == code) %>%  
          group_by(i,t) %>%
          summarise(sum_v_code =  sum(v, na.rm = T),  .groups = 'drop') 
        
        # Añadimos año por año
        rank_sum <- rbind(rank_sum, rank_code)
        
      }
      # Añadimos la columna para el k iterado
      rank_sum <- cbind(rank_sum, c(code))
      
      # Añadimos a los de mas k (códigos de los productos)
      rank_total <- rbind(rank_total, rank_sum)
    }
  }
  return(rank_total)
}

# Obtenemos la siguiente tabla

sum_anio_byk <- tabla.suma.by.top5k (version, anios, top_5_prod$k) %>% rename('k' = 'c(code)')

```
A continuación mostramos el top 10 de países que exportaron en mayor cantidad los productos del top 5. Además anexamos en un gráfico la evolución que tuvieron en todos los años

```{r}

# Función que me devuelve el top 10 para cada 'k' y su evolución en gráfico

tabla.top10.by.k <- function(df_resumen, top){
  
  #iteramos para cada k
  for (code in top) {
    
    rank.k <- df_resumen %>% filter(k == code)
    
    rank.top <- rank.k %>% group_by(i) %>%
      summarise(sum_v = sum(sum_v_code, na.rm = T),  .groups = 'drop') %>%
      arrange(-sum_v) %>% head(rank.k, n=10L) %>%
      left_join(.,codes.paises , by = c(i="country_code")) %>%
      select(i, country_name, sum_v)
    
    rank.top.names <- rank.top

    colnames(rank.top.names)<-c('Cod. País','País', 'Suma  de Valores ($)')
    
     print(sprintf("El producto *%s* cuyo código es *%s*, tiene el siguiente top 10 de paises que más vendieron", top_5_prod$description[which(top_5_prod$k == code)], top_5_prod$k[top_5_prod$k == code]))
     
     cat("\n")
    
    # Imprimimos el top 10
    print(rank.top.names)
    
    rank.to.graph <- data.frame()
    
    # Recogemos los paises del top y lo guardamos para luego observar su              evolución
    for (id in rank.top$i) {
      
      rank.k.i <- rank.k %>%
        filter(rank.k$i== id) %>%
        left_join(.,codes.paises , by = c(i="country_code")) %>%
        select(k, country_name, t, sum_v_code)
      
      rank.to.graph <- rbind(rank.to.graph, rank.k.i)
      }
    
    # Mostramos la grafica para cada producto (k)
    graph.k.i.t <- ggplot(rank.to.graph, aes(t, sum_v_code, group=country_name, colour=country_name)) + 
      geom_line() + geom_point() +
      labs(title = "Evolución de la cantidad exportada del producto") +
      xlab("Años") +  ylab("Suma de valores ($)") + scale_x_continuous(breaks = seq(2012, 2023, by = 1)) +
      scale_y_continuous(labels = label_number()) +
      guides(color = guide_legend(title = "Países"))
    
    print(graph.k.i.t)
  }
}

# Top 10 de países y su evolución en el período de años

rank_top10_k <- tabla.top10.by.k(sum_anio_byk, top_5_prod$k)
```

### Participación de un país con los productos del top 5.

```{r}
#Buscamos la posición del país elegido en el dataframe codes.paises

####### Carga de datos ########
country <- 'Peru'
year <- 2017
##############################
  
#Buscamos su posición
pos_country <- which(codes.paises$country_name == country)

#Función que me permite ver la participación del país elegido con el top 5 de productos

tabla.country.by.k <- function(df_resumen, top){
  
  df_country <- data.frame()
  
  #iteramos para cada k
  for (code in top) {
    
    tabla.by.k<- df_resumen %>%
      filter(k==code, i==codes.paises$country_code[pos_country], t==year) %>%
      group_by(i, k) %>% summarise(sum_v_code = sum(sum_v_code, na.rm = T) , .groups = 'drop')
    
    # Anexamos
    df_country <- rbind(df_country, tabla.by.k)
  }
    df_country <- df_country %>%
      left_join(.,codes.productos , by = c(k="code")) %>%
      select(i, k, description, sum_v_code)
    
    return(df_country)
}

# Nos queda el total de ventas que vendió el país elegido para cada producto en el período de años

df_country <- tabla.country.by.k(sum_anio_byk, top_5_prod$k)

df_country.name <- df_country

colnames(df_country.name) <- c('Cod. País','Producto','Descripción','Sum. Val. Export.')

print(sprintf('Suma de valores exportados por *%s* para cada producto del top 5 en todos los años', country))

df_country.name

```

Vamos a realizar una comparación del país elegido mostrando el porcentaje que vendió el país respecto a cada uno de los países del top 10. Por ejemplo para el producto **'270900'** *Arabia Saudi* (puesto 1) vendió, en *2017*, *238818248	toneladas*, en cambio *Argentina* vendió *3143184.328	toneladas*, es decir un **1.32%** de lo que vendió Arabia Saudi.

La función `tabla.comp.each.k` compara la exportación de un producto (del top 5) para un determinado país con los países del top 10 para un determinado año elegido anteriormente, dicha comparación lo hace en forma porcentual.

```{r}
tabla.comp.each.k <- function(df_resumen, top, df_c){

  #iteramos para cada k
  for (code in top) {
    
    rank.k <- df_resumen %>% filter(k == code, t == year)
    
    rank.top <- rank.k %>% group_by(i) %>% 
      summarise(sum_v = sum(sum_v_code, na.rm = T),  .groups = 'drop') %>%
      arrange(-sum_v) %>%
      head(rank.k, n=10L) %>%
      left_join(.,codes.paises , by = c(i="country_code")) %>%
      select(i, country_name, sum_v)
    
     print(sprintf("Comparación  en porcentaje de la venta que realizó *%s* del producto *%s* cuyo código es *%s* con los países en el top 10 durante el año *%s*", country, top_5_prod$description[which(top_5_prod$k == code)], code, year))
    
    # Buscamos la posición del 'k' para tomar su respectivo sum_v_code
    pos <- which(df_c$k == code)
    
    rank.top.w.percent <- rank.top %>% 
      mutate('%' = df_c$sum_v_code[pos]/sum_v*100)
    rank.top.w.percent.name <- rank.top.w.percent

    colnames(rank.top.w.percent.name) <- c('Cod. País','País Top5','Sum. Export.', 'Porcentaje (%)')
    
    # Imprimimos
    print(rank.top.w.percent.name) 
    cat("\n")
  }
}

# Top 10 de países y su evolución
tabla_comp.name <- tabla.comp.each.k(sum_anio_byk, top_5_prod$k, df_country)

```

Consideremos las regiones para nuestro estudio, es decir los continentes

```{r}
# Cargamos csv de las regiones
folder.path.r <- "../src/UNSD — Methodology.csv"

codes.regiones <- read_csv(folder.path.r,show_col_types = F)

#Pasamos a numérico
codes.regiones$`M49 Code` <- as.numeric(codes.regiones$`M49 Code`)
#class(codes.regiones$`M49 Code`)

# Seleccionamos las columnas que nos interesan
codes.regiones <-codes.regiones %>% select("Region Code", "Region Name", "M49 Code", "Country or Area")

nombres_regiones <- c(codes.regiones %>% select("Region Name") %>% distinct())

codes.regiones

```

### Top 5 de productos exportados (en valores y cantidades) por región para cada año. 

La función `tabla.suma.v.by.k` para obtener la suma de los valores exportados `sum_v` para cada código `k` por cada país considerando todos los años.

```{r}
tabla.suma.v.by.k <- function(version, ans){
 
  tabla_sum_anios <- data.frame()
  
  for (vers in version){
    
    for (an in ans){
        
      archivo <- buscar.archivo.simple(anio = an, hs=vers)
      
      df <- fread(archivo, colClasses = c("k"="character"), showProgress = F, 
                    data.table = F)
        
      # Agrupamos 
      suma_value <- df %>%
        group_by(i,t,k) %>%
        summarise(sum_v = sum(v, na.rm = T),  .groups = 'drop') 
        
      # Anadimos a un dataframe la suma  por cada año en un en un solo data frame.
      tabla_sum_anios <- rbind(tabla_sum_anios, suma_value)  
    }
  }
  return(tabla_sum_anios)
}

k_sum.v_by.i <- tabla.suma.v.by.k(version, anios) %>% left_join(.,codes.regiones , by = c(i="M49 Code")) 

```

La función`tabla.suma.q.by.k` para obtener la suma de las cantidades exportados `sum_q` para cada código `k` por cada pais considerando todos los años.

```{r}

tabla.suma.q.by.k <- function(version, an){
 
  tabla_sum_anios <- data.frame()
  
  for (vers in version){
    
    for (an in anios){
        
      archivo <- buscar.archivo.simple(anio = an, hs=vers)
      
      df <- fread(archivo, colClasses = c("k"="character"), showProgress = F, 
                    data.table = F)
        
      # Agrupamos 
      suma_quant <- df %>%
        group_by(i,t,k) %>%
        summarise(sum_q = sum(q, na.rm = T),  .groups = 'drop')
        
      # Anadimos a un dataframe la suma  por cada año en un en un solo data frame.
      tabla_sum_anios <- rbind(tabla_sum_anios, suma_quant)  
    }
  }
  return(tabla_sum_anios)
}

k_sum.q_by.i <- tabla.suma.q.by.k(version, anios) %>%
  left_join(.,codes.regiones , by = c(i="M49 Code")) 

```

Iteramos y hallamos el top 5 en valores, para cada año, de los productos exportados para cada una de las cinco regiones .

```{r}

for (nombre in nombres_regiones$`Region Name`){

  tabla.sum.v.by.k.region <- function(sum.v_by.i, nombre, an){
    
    tabla_top_5_v = data.frame()
      
    tabla_resumen_v = data.frame()
      
      if (!is.na(nombre)) {
      
      for (a in an){
             
        top_5_value <- sum.v_by.i %>%
          group_by(k, `Region Name`, t) %>%
          filter(`Region Name`== nombre, t == a) %>%
          summarise(sum_values = sum(sum_v, na.rm = T),  .groups = 'drop') %>%
          arrange (-sum_values) %>% head(sum.v_by.i, n=5L)
        
        # Los unimos en una sola tabla, correspondiente al año presente
             
          tabla_top_5_v <- rbind(tabla_top_5_v, top_5_value)
          
      graph.top_5_v <- ggplot(tabla_top_5_v, aes(x=t, y=sum_values, color=k)) +
        geom_point(show.legend = FALSE) +
        facet_wrap(~k) +
        labs(title = "Evolución del valor exportado del producto") +
        xlab("Años") +
        ylab("Suma de valores") + scale_x_continuous(breaks = seq(2012, 2023, by = 1)) + scale_y_continuous(labels = label_number()) +
        theme(axis.text.x = element_text(angle = 90 ))
          
        resumen_top_5_value <- top_5_value %>%
          group_by(`Region Name`) %>%
          summarise(mean_values = mean(sum_values, na.rm = T))
          
        resumen_top_5_value <- cbind(c(a), resumen_top_5_value)
          
        tabla_resumen_v <- rbind(tabla_resumen_v, resumen_top_5_value)
      }
        colnames(tabla_top_5_v) <- c('Producto','Región','Año','Sum Val. Export.')
        
      print(sprintf("Top 5 de productos de la región *%s* en valores para cada año", nombre))
      
      print(tabla_top_5_v)
      print(graph.top_5_v)
      }
    }

  tabla_top_5_values <- tabla.sum.v.by.k.region (k_sum.v_by.i, nombre, anios)
  tabla_top_5_values
}

```

Con los gráficos obtenidos vemos que todas las regiones varían el top de productos en relación a los valores comercializados.

```{r}
# Iteramos y hallamos el top 5 en cantidades, para cada año, de los productos exportados para las cinco regiones

for (nombre in nombres_regiones$`Region Name`){

  tabla.sum.q.by.k.region <- function(sum.q_by.i, nombre, an){
    
    tabla_top_5_q = data.frame()
      
    tabla_resumen_q = data.frame()
      
      if (!is.na(nombre)) {
      
      for (a in an){
             
        top_5_quant <- sum.q_by.i %>%
          group_by(k, `Region Name`, t) %>%
          filter(`Region Name`== nombre, t == a) %>%
          summarise(sum_quants = sum(sum_q, na.rm = T),  .groups = 'drop') %>%
          arrange (-sum_quants) %>% head(sum.v_by.i, n=5L)
        
        # Los unimos en una sola tabla, correspondiente al año presente
             
          tabla_top_5_q <- rbind(tabla_top_5_q, top_5_quant)
          
      graph.top_5_q <- ggplot(tabla_top_5_q, aes(x=t, y=sum_quants, color=k)) +
        geom_point(show.legend = FALSE) + facet_wrap(~k) +
        labs(title = "Evolución de la cantidad exportada del producto") +
        xlab("Años") +  ylab("Suma de cantidades") + scale_x_continuous(breaks = seq(2012, 2023, by = 1)) +
        scale_y_continuous(labels = label_number()) +
        theme(axis.text.x = element_text(angle = 90))
          
        resumen_top_5_quant <- top_5_quant %>% group_by(`Region Name`) %>%
          summarise(mean_quants = mean(sum_quants, na.rm = T))
        
        resumen_top_5_quant <- cbind(c(a), resumen_top_5_quant)
          
        tabla_resumen_q <- rbind(tabla_resumen_q, resumen_top_5_quant)
             
      }
        
      colnames(tabla_top_5_q) <- c('Producto','Región','Año','Sum. Cant. Export.')
       
      print(sprintf("Top 5 de productos de la región *%s* en cantidades para cada año", nombre))
      
      print(tabla_top_5_q)
      
      print(graph.top_5_q)
      }
    }

  tabla_top_5_quants <- tabla.sum.q.by.k.region (k_sum.q_by.i, nombre, anios)
  tabla_top_5_quants
}

```

Con los gráficos obtenidos vemos que para las regiones de *África* y *Océania* han habido cierta variedad en los top de productos en relación a las cantidades comercializadas, a diferencia de las demás regiones.

### Precio Implícito

Para hallar un *precio implícito* de cada producto vamos a calcular la relación entre valores monetarios exportados (10^3 **dólares**) y las cantidades en peso exportados (**ton**), por lo que se expresa el precio en 10^3 dólares/toneladas, o simplicando nos quedaría **dólares/kg**

Mostramos un gráfico donde muestre la dispersión de los precios: `sum_v` v.s. `sum_q`para cada producto `k`.

```{r}
# Tabla que me permite tener el precio implícito considerando la suma de los valores de venta ($) dividiendo la cantidad vendida (kg) por lo que obtenemos un dataframe para cada producto y para cada año.

tabla.precio <- function(vers, an){
  
  tabla_final <- data.frame()

  # Itero sobre las versiones
    for (v in vers){
  
  # Itero sobre los años
    for (a in an){
    
      archivo <- buscar.archivo.simple(anio = a, hs=vers)
    
      df <- fread(archivo, colClasses = c("k"="character"), showProgress = F, 
                  data.table = F)
      
      # Añadimos a un dataframe la suma de todos los productos, ya sea en valor y en cantidad, agrupados por cada año en un en un solo data.
      suma_q2 <- df %>%
        group_by(k,t) %>% #aqui si 't' para conservar solo un año
        summarise(sum_q = sum(q, na.rm = T), .groups = 'drop')
      
      suma_v2 <- df %>%
        group_by(k) %>%   #aqui no
        summarise(sum_v = sum(v, na.rm = T), .groups = 'drop')
      
      tabla_suma_q2_v2 <- suma_q2 %>%left_join(.,suma_v2, by=c('k'='k'))
      
      # Por lo que tenemos dos tablas, la suma de valores y la de suma de               cantidades
      tabla_final <- rbind(tabla_final, tabla_suma_q2_v2)
      }
    }
  
    # Obtenemos una tabla con la información del precio para todos los años
      tabla_final <- tabla_final %>%
        #distinct(k, sum_q, sum_v, t) %>%
        mutate (p_imp = sum_v/sum_q) %>%
        left_join(.,codes.productos , by = c(k="code")) %>%
        select(k, t, sum_q, sum_v, p_imp, description)

  return(tabla_final)
}

tabla.precio.imp <- tabla.precio(version, anios) %>% filter(sum_q > 0)
tabla.precio.imp

ggplot(data = tabla.precio.imp, mapping = aes(x = sum_q, y = sum_v)) +
  geom_point() +
  labs(title="Distribución de precios",
         caption="Source: mpg",
         x="Suma de cantidades (10^3 kg)",
         y="Suma de valores (10^3 $)") +
  scale_y_continuous(labels = label_number()) +
  scale_x_continuous(labels = label_number())

```

Tabla que muestra el promedio del precio implícito de cada producto a lo largo de todos los años

```{r}

tabla.pr.imp.mean <- tabla.precio.imp %>%
  group_by(k, description) %>%
  summarise(mean.p_imp = mean(p_imp, na.rm = T),  .groups = 'drop')

colnames(tabla.pr.imp.mean) <- c('Cod. Producto', 'Descripción','Prom. Precio Implícito ($/kg)')

tabla.pr.imp.mean

```

¿Cual es precio promedio implícito más costoso?

```{r}

pr.imp_max <- which.max(tabla.pr.imp.mean$'Prom. Precio Implícito ($/kg)')

cat("El valor máximo es el producto con código:", tabla.pr.imp.mean$'Cod. Producto'[pr.imp_max], 'correspondiente al producto', tabla.pr.imp.mean$'Descripción'[pr.imp_max], '; cuyo precio medio es', tabla.pr.imp.mean$'Prom. Precio Implícito ($/kg)'[pr.imp_max], '$/kg', "\n")

```

¿Cual es precio promedio implícito más barato? 

```{r}

pr.imp_min <- which.min(tabla.pr.imp.mean$'Prom. Precio Implícito ($/kg)')

cat("El valor mínimo es el producto con código:", tabla.pr.imp.mean$'Cod. Producto'[pr.imp_min], 'correspondiente al producto', tabla.pr.imp.mean$'Descripción'[pr.imp_min], '; cuyo precio medio es', tabla.pr.imp.mean$'Prom. Precio Implícito ($/kg)'[pr.imp_min], '$/kg')


```

Evolución de precio de un producto `k` a lo largo de de los años

```{r}
####### Carga de datos ########
cod.producto <- '290329'
###############################

tabla.product <- tabla.precio.imp %>% filter(k == cod.producto)

ggplot(data = tabla.product, mapping = aes(x = t, y = p_imp)) +
  geom_point() +
  labs(title="Evolución del precio implícito promedio según el año", 
         #subtitle = ,
         caption="Source: mpg",
         x="Años",
         y="Precio Implícito ($/kg)") +
  scale_y_continuous(labels = label_number()) +
  scale_x_continuous(labels = label_number(), breaks = seq(2012, 2023, by = 1))

```

